臺灣高等法院刑事判決　　　　　　　　　　　　　　九十一年度上易字第六四四號
　　上　訴　人
　　即　被　告　丁○○
　　上　訴　人
　　即　被　告　丙○○
　　共　　　同
右上訴人等因詐欺案件，不服臺灣臺北地方法院八十九年度易字第二五０四號，中華
民國九十年十一月九日第一審判決（起訴案號：臺灣臺北地方法院檢察署八十八年度
偵續字第三三六號）提起上訴，本院判決如左：
    主  文
原判決撤銷。
丁○○、丙○○共同連續意圖為第三人不法之所有，以詐術使人將本人之物交付，各
處有期徒刑陸月。如易科罰金，均以參佰元折算壹日。
    事  實
一、丁○○（本名陳興文）、丙○○（本名郭如虹）二人為夫妻關係，分別擔任威而
    利國際事業股份有限公司（原名威光如意有限公司，以下稱威而利公司）及碧情
    國際事業股份有限公司（以下稱碧情公司）負責人。渠等明知威而利公司及碧情
    公司均因成本支出較高，導致虧損，並欠缺流動資金，週轉困難，亟需款項支應
    ，竟共同基於意圖為該二公司不法所有之概括犯意聯絡，隱匿前開公司缺乏週轉
    資金事實，於八十五年二月間，連續由丁○○帶同丙○○，在台北市○○街一七
    一巷七號一樓乙○○主持之道場內，先後(一)對乙○○、甲○○偽稱：碧情公司計
    畫增資，為鞏固經營權，需募集股東及資金加入；威而利公司已發展達一定程度
    ，確有獲利可能，現欲擴大經營，需募集股東出資等語，招募渠等參與投資，並
    委請乙○○代為尋找其他投資者。(二)對己○○（起訴書誤載為陳福隆）詐稱：威
    而利公司之設備成本部分已達一定程度，欲擴大經營，故需資金週轉，如參與投
    資，立即可以獲利等語。(三)戊○○經乙○○之轉述，應允投資威而利公司後，丁○○復於前址道場偶遇時，對戊○○誆稱：碧情公司營運狀況良好，每月均可分
    配紅利等語。使乙○○、甲○○、戊○○、己○○等人均誤信其說詞，因而陷於
    錯誤，乙○○於八十五年二月二十八日、三月三日各交付碧情公司投資款新台幣
    （以下同）十二萬元、二十八萬元；甲○○於八十五年二月二十八日，交付碧情
    公司投資款四十萬元；乙○○、甲○○二人另與丁○○、丙○○約定，以渠等自
    八十五年一月十三日至同年二月二十九日間，對威而利公司之應收帳款八萬六千
    四百元抵付部分出資，嗣並陸續出貨補足餘額至八十六年十一月間結算完竣，合
    計各投資認股威而利公司五十萬元；戊○○透過乙○○轉交面額五十萬元之支票
    一紙（發票日八十五年三月十六日，付款人為合作金庫五洲支庫，支票號碼
    PQ0000 000號）作為威而利公司之投資款，八十五年四月一日依丁○○提供之帳
    戶資料，匯款四十萬元至玉山銀行雙和分行之威光如意有限公司帳戶（帳號
    000000000 0000號），作為投碧情公司之投資款；己○○於八十五年三月間透過
    乙○○轉交五十萬元（支票）作為威而利公司投資款。丁○○、丙○○二人，於
    乙○○、甲○○及己○○匯交投資款後，僅分別以威而利公司及碧情公司名義，
    簽發認股書（認股協議書）藉以取信乙○○等三人，而未將渠等登記為股東。嗣
    因丁○○、丙○○二人久未回報投資事宜，碧情公司亦於八十五年十一月七日經
    核准解散，威而利公司則遷離原址，乙○○等四人屢向丁○○、丙○○二人催討
    投資款，未獲置理，始知受騙。
二、案經乙○○、甲○○、戊○○、己○○訴請臺灣板橋地方法院檢察署檢察官偵查
    起訴。
    理  由
一、訊據上訴人即被告丁○○、丙○○二人固供承於右揭時、地，以前開方式，分別
    取得告訴人乙○○、甲○○、戊○○、己○○等人所交付之款項及抵償債務帳款
    以為投資款無誤，惟仍均矢口否認有何詐欺犯行，辯稱告訴人乙○○等人，均明
    知威而利公司及碧情公司之財務情形，乙○○之邀請其他告訴人投資，係認為二
    公司前程尚有經營價值，股權不宜為他人所吞吃，目的係投資在被告丁○○名下
    擴大被告之持股比例，以鞏股權，故未予登記為股東，不能遽予認定被告犯行。
    在原審另辯稱告訴人對該公司仍具前瞻性，始同意出資，且依碧情公司八十四年
    之營利事業所得稅結算申報情形，該公司雖有虧損六十二萬餘元，然主要係因擴
    廠增加費用所致，若以業績收入而言，則高達三千四百四十三萬四千零五十四元
    ，較八十三年度之業績一千三百二十二萬二千八百三十元成長達三倍，足證該公
    司之發展潛力，實因被告等籌得之資金不足，以致經營權遭其他股東奪走後，惡
    意解散公司，並非被告所能預料；另威而利公司因初期所需之資金及行銷費用頗
    高，而有提出企劃書，請告訴人等投增資幫忙，又因募集資金之時間頗長，最後
    實收資本為一千六百五十萬元，被告等亦據實登記，確實有心經營威而利公司，
    絕無任何為自己不法所有之意圖，至於威而利公司原本設於永和市○○路，經報
    備核准傳銷經營後，因場地費用及交通方便之考量，決定遷入台北市○○路○段
    一四七號七樓，惟遷入後發現房東另有其他品牌之傳銷，因而造成困擾，始就近
    遷入同路段七十七號四樓，並曾邀請告訴人至公司參觀走動，並非接受資金投入
    後即不知去向，至於八十六年十二月至八十七年六月間，被告鮮少與告訴人等聯
    絡，實乃因被告於八十六年十二月四日發生重大車禍，被告丁○○並因而顱內出
    血，緊急入院開刀，至同年月二十三日出院，其後仍陸續返回醫院複診，八十七
    年二月二十一日，公司接獲房東存證信函催促搬離，而於同年三月十七日遷至台
    北縣永和市○○路四七巷五八號一樓被告等住所，八十七年上半年，公司業務亦
    被迫停擺，八十七年六、七月間，告訴人戊○○至被告住所表示不諒解之意時，
    被告丙○○仍承諾返還投資款及借款，迨八十七年九月去電告知公司搬至台北市
    ○○路○段二０二號三樓時，始知告訴人等業已提出告訴。茲告訴人投資之股金
    亦確實存入威而利公司及碧情公司帳戶，即使公司虧損之際，仍願負起攤還責任
    ，而於九十年四月間起，依協議先後支付達七十八萬元，均由告訴人乙○○代為
    受取，今後亦願每月清償，絕無詐欺意圖等語。
二、按刑法第三百三十九條詐欺罪之成立，係以意圖為自己或第三人不法所有，以詐
    術使人將本人或第三人之物交付為要件。本件所應審究者，即為被告等在鼓吹告
    訴人入股，並收受渠等投資款時，有無使告訴人得以因此取得股東資格，進而參
    與經營監督，同擔盈虧之真意。若被告等取得款項目的僅在挹注公司財源，紓解
    財務窘況，而非如其所述用以辦理增資，使告訴人取得股東資格，並依指定之投
    資對象，列為公司資金使用；縱於取得款項時具有還款意願，自行運用之結果，
    亦使資金輾轉為公司所用，仍無礙其詐欺犯行之成立。
三、經查，被告等右開犯罪事實，業據告訴人乙○○等四人於偵審中指訴綦詳，並堅
    稱所投資之股份並非在被告名下，而欲取得實際股權。而被告等如何於前開時、
    地，介紹、鼓吹告訴人等參與投資碧情公司及威而利公司，並收受渠等交付之投
    資款及抵付之貨物、帳款之事實，亦據供明不諱，已如前述，並有告訴人戊○○
    於台新商業銀行之匯款回條、經被告丁○○簽收之台灣省合作金庫支票存根，告
    訴人乙○○、甲○○之威而利公司認股書、碧情公司認股協議書（實收股款四十
    萬元，認股協議書記載為四十五萬元）及告訴人甲○○與威而利公司結算帳款之
    紀錄等件附卷可稽。
四、次查：
（一）碧情公司部分：
    (1)被告係於八十五年二、三月間收妥告訴人乙○○、甲○○及戊○○之投資款項
      各四十萬元，並於出具予乙○○、甲○○之認股協議書載明於同年四月十五日
      確認全部認股比例，惟至八十五年十一月七日碧情公司經核准解散登記時止，
      該公司均無增資登記，告訴人乙○○、甲○○及戊○○亦未經登記為公司股東
      ，有臺灣省政府建設廳八十七年十月十七日八七建三管字第四七八０六二號函
      （附設立登記資料及股東名冊）一件附卷可稽。被告丙○○復自承並未辦理告
      訴人乙○○、甲○○、戊○○等入股之程序（諉稱出資均計算於被告丁○○名
      下），渠全程參與公司清算及財產分配事務，而取回價值約四、五十萬元之清
      潔劑原料及發票日為八十五年八月十四日，面額六十五萬五千三百五十八元之
      支票一紙後，亦未告知告訴人乙○○、甲○○及戊○○三人公司解散之事等語
      （見一審卷第一０三、一０四頁）。顯見被告並非以增資處理告訴人乙○○、
      甲○○、戊○○交付之款項，致告訴人之權益，完全未見於碧情公司，亦未能
      獲得任何保障。顯見被告等初以鼓吹告訴人投資可期得利益，要屬虛妄甚明。
    (2)至被告雖辯稱於邀約告訴人乙○○、甲○○、戊○○入股時，即約定增資股份
      掛於被告丁○○名下，以利其取得更大經營權，告訴人等可依股東權益之計算
      方式分配獲利，而不登記為股東云云。然此業據告訴人乙○○、甲○○及戊○○等否認在卷。經核被告所交付之認股協議書，係以碧情公司為收款單位，有
      認股協議書在卷可考（見一審卷第一四五、一四七頁），若謂渠等約定以被告
      丁○○名義入股，而非各自名義參加，則款項之收付雙方即應為被告丁○○與
      告訴人乙○○、甲○○、戊○○，並由被告丁○○負責告訴人等之權益，予以
      記載。易言之，即應由被告丁○○出具承諾書，而非以碧情公司名義立據證明
      收受增資款項。且告訴人所交付之款項，係存入碧情公司設於華僑銀行帳戶內
      ，亦據被告丙○○自始所供明（見一審卷第九八、九九頁），則本件既以碧情
      公司名義收款，足證被告係與告訴人乙○○、甲○○、戊○○約定以各自名義
      出資入股；被告辯稱渠等同意以丁○○名義投資云云，顯不足採。參以碧情公
      司自八十三年開始出現虧損情形，業據被告丙○○供明在卷，並經證人陳昭燕
      結證屬實（詳八十八年度偵續字第三三六號偵查卷第六十五頁背面、第六十六
      頁），該公司因此於八十五年間亟需資金週轉，惟被告竟對告訴人乙○○、甲○○、戊○○隱匿此一事實，徒以爭取經營權為由，要求渠等出資入股，結算
      分得之現金及清潔劑原料總值尚未達告訴人乙○○、甲○○及戊○○三人之出
      資金額，已如上述，益證被告勸誘渠等出資而謂業績良好並具前瞻性，顯屬詐
      術之行使，其向各該告訴人收取款項之目的，無非為供公司週轉之用，並非有
      意使告訴人等成為碧情公司之股東，俾得共同經營，分享利益。
（二）威而利公司部分：
    (1)被告雖以增資入股為名，於八十五年三、四月間取得告訴人戊○○、己○○交
      付之款項，並抵付免除前欠告訴人乙○○、甲○○之貨款，同時陸續收取抵付
      出資金額之貨物至八十六年十一月間止，然亦未將告訴人等四人辦理入股為威
      而利公司股東；即使於八十六年二月三日辦理遷址、修正章程及現金增資一千
      一百五十萬元之登記時，亦僅更動被告等股東之持股數量，而未將告訴人等四
      人進行登記為股東，有臺北市政府建設局八十八年二月一日（八八）建一字第
      八八二五九三三六號函（含公司登記資料及股東名冊）一件可憑，並為被告丁○○所自承。則被告並未依所言辦理告訴人入股，反僅用以辦理個人增資並擴
      張自己持股數量，又無其他正當之原因，顯初已不具使告訴人等取得股東資格
      之意思，亦屬詐術之使用甚明。至於告訴人戊○○之妻李淑芬，雖於八十六年
      二月間經登記為威而利公司之股東（股東名冊誤繕為李叔芬），然係因被告與
      戊○○間另筆借貸關係，且知悉李淑芬具有會計能力之故，與本件投資款之交
      付無關，亦據被告供明在卷（見原審九十年十月二十五日筆錄）。被告徒以增
      資入股為名，誘使告訴人等交付款項之意圖，要無疑義。
    (2)被告丁○○雖辯稱渠因八十六年十二月間發生重大車禍，顱內出血，住院開刀
      ，被告丙○○因須照顧丁○○，並兼顧公、私債務，威而利公司業務乃被迫於
      八十七年上半年間停擺云云；惟其所辯縱屬實在，此乃行為後發生之意外，距
      收取股款已歷年餘，自不得作為其前未辦理登記股東之理由。至於被告另辯稱
      渠等已開立認股書予告訴人乙○○、甲○○、己○○收執，並有心經營威而利
      公司，甚至以被告個人名義對外舉債投入公司，時至今日仍願還款，非有意詐
      欺云云。核認股書為被告以公司名義簽發，用以取信告訴人之物，其出資情形
      既未以告訴人名義載入公司帳冊，自不足為被告有意使告訴人入股之證明；而
      被告身為威而利公司之股東，並分別兼任董事長（被告丁○○）及董事（被告
      丙○○），有公司登記事項卡可憑，渠等經營公司乃屬業務行為；至於迄今是
      否願返還款項，則屬事後解決債務之意願；均不足為被告等初有意使告訴人增
      資入股而非詐欺之證明，所辯前詞為不足採。
    (3)被告丙○○就告訴人乙○○、甲○○以威而利公司貨款抵付出資之金額部分，
      雖辯稱為八萬一千元，惟亦述明計算方式（抵付範圍）為告訴人甲○○所書之
      結算貨款單中「八十五年一月十三日至二月二十九日螢光筆標示部分」，並經
      其以藍色原子筆標示結算單中抵付與出貨之分界（詳原審九十年八月三十日筆
      錄），告訴人甲○○對此亦不爭執。又依前開資料計算，被告乙○○、甲○○
      抵付之貨款總額為八萬六千四百元（13500+13500+13500+13500+18000+9000+
      5400=86400），被告誤述為八萬一千元，顯係當庭漏計末筆五千四百元之帳款
      所致，本件抵付金額，仍應為八萬六千四百元。公訴人認乙○○、甲○○各直
      接出資五十萬元，亦有誤會，附此敘明。
    綜上所述，本件被告二人之犯行，事證明確，其等之辯解，無足為取，被告等犯
    行均堪認定。
五、核被告等偽以增資募股名義，向告訴人等四人詐取款項、帳款（以債務抵償）後
    ，或供公司支應使用、或增加自己持股數量，而非使告訴人等取得入股資格，所
    為係犯刑法第三百三十九條第一項之詐欺取財罪；就告訴人乙○○、甲○○關於
    威而利公司之投資部分，同時約定以債務抵償之方式出資，係犯同條第二項之詐
    欺得利罪；其以一詐術行為同時觸犯詐欺取財及詐欺得利二罪，為想像競合犯，
    應從一情節較重之詐欺取財罪處斷。公訴人就告訴人乙○○、甲○○投資威而利
    公司，誤為現金出資，而僅論以刑法第三百三十九條第一項之詐欺取財罪，容有
    疏漏。又被告等前後多次詐欺犯行，時間緊接且犯罪構成要件相同，顯係基於概
    括犯意反覆為之，應依連續犯之規定論以一罪，並均依法加重其刑。且被告二人
    間為夫妻，互有犯意聯絡、行為分擔，均為共同正犯。
六、原審予以論罪科刑，固非無見，惟查：(一)本件被告係以誘使告訴人投資於上列二
    公司營運為目的，告訴人所交資金，係存入碧情公司所設華僑銀行帳戶或先存入
    玉山銀行帳戶再轉匯碧情公司帳戶，戊○○之出資存入威而利公司設在華信銀行
    雙和分行帳戶內，是由個人名義借，供公司使用，已據被告丙○○於原審供述明
    確（見一審卷第九九、一八八頁），並有華僑銀行收支帳表及碧情、威而利二公
    司出具認股協議書（上載收款單係為公司名義）等文件附原審卷可憑（見一審卷
    第一一八、一二０、一四五至一四八頁）。顯見被告等係謀圖該二公司資金之取
    得使用，而非圖使個人得不法財物，原判決主文諭知被告共同意圖為自己不法所
    有，則有未洽。(二)另查被告犯罪後，刑法第四十一條業於九十年一月四日經立法
    院修正通過為：「犯最重本刑為五年以下有期徒刑以下之刑之罪，而受六個月以
    下有期徒刑或拘役之宣告，因身體、教育、職業或家庭之關係或其他正當事由，
    執行顯有困難者，得以一元以上三元以下折算一日，易科罰金。‧‧‧併合處罰
    之數罪，均有前項情形，其應執行之刑逾六月者，亦同。」，並於同年一月十日
    經總統公布，於同年一月十二日生效，比較新舊法之結果，以新法有利於被告，
    依刑法第二條第一項前段之規定，應適用新法，原判決疏未比較，亦有未當。被
    告二人上訴意旨雖否認犯罪，不足為採，然原判決既有可議，則屬無可維持，應
    由本院予以撤銷，爰審酌被告二人素無前科，其犯罪目的、動機、所生損害及被
    告二人於事後業與告訴人戊○○成立和解，有其提出之和解書一紙在卷可憑，而
    雖未與告訴人乙○○等達成協議，但被告對之另欠之金款即仍按期履行清償，有
    其提出之支付明細表一紙及收回之本票影本二十一張在卷可稽（見一審卷第一二
    一至一二三頁及在本審九十一年五月十五日提出之明細表），並經告訴人乙○○
    於本院到庭證述屬實（見本院九十一年五月二十二日筆錄），參諸被告丁○○行
    為後於八十七年元月間因車禍傷重施行開顱手術，有其提出之中心診所出具診斷
    書可按，自有影響其營運及清償能力，被告郭臻秦在其夫主導下參與業務，家有
    子女二人待養等一切情狀，改判科處如主文所示之刑，並均諭知易科罰金之折算
    標準，以示懲儆。
據上論斷，應依刑事訴訟法第三百六十九條第一項前段、第三百六十四條、第二百九
十九條第一項前段，刑法第二十八條、第五十六條、第三百三十九條第一項第二項、
第五十五條、第四十一條、第二條第一項前段、罰金罰鍰提高標準條例第一條前段，
判決如主文。
本案經檢察官陳維練到庭執行職務。
中      華      民      國      九十一     年    六    月    二十五     日
                              臺灣高等法院刑事第一庭
                                  審判長法  官  李  相  助
                                        法  官  魏  新  國
                                        法  官  黃  聰  明
右正本證明與原本無異。
不得上訴。
                                        書記官  耿  鳳  君
中      華      民      國      九十一     年    六     月    二十六    日
